【裁判字號】    99,簡上,236
【裁判日期】    991130
【裁判案由】    給付票款
【裁判全文】
臺灣板橋地方法院民事判決             99年度簡上字第236號
上  訴  人  中國美食家股份有限公司
法定代理人  沈晏莛
訴訟代理人  黃春梅
被上訴人    新儷建設開發股份有限公司（原名為晉鼎營造股份
有          限公司）
法定代理人  賈桂英
訴訟代理人  余勝忠
上列當事人間請求給付票款事件，上訴人對於中華民國99年7 月
23日本院板橋簡易庭99年度板簡字第1080號第一審判決提起上訴
，經本院於99年11月17日言詞辯論終結，判決如下：
    主  文
上訴駁回。
第二審訴訟費用由上訴人負擔。
    事實及理由
甲、程序方面：
    按第一審之訴訟程序有重大瑕疵者，第二審法院得廢棄原判
    決，而將該事件發回原法院，但以因維持審級制度認為必要
    時為限；前項情形，應予當事人陳述意見之機會，如兩造同
    意願由第二審法院就該事件為裁判者，應自為判決。上開規
    定，於簡易程序準用之。民事訴訟法第451條第1 項、第2項
    、第436條之1第3項分別定有明文。查本件被上訴人原名為
    晉鼎營造股份有限公司（下稱晉鼎公司），法定代理人為徐
    瓊芳，嗣後於民國98年6 月29日變更公司名稱為新儷建設開
    發股份有限公司，法定代理人為林錦榮，復於98年12月28日
    變更法定代理人為賈桂英，此有經濟部函、被上訴人公司變
    更登記表均影本一份在卷可稽，並經本院依職權查明屬實。
    則被上訴人於99年4月16日以晉鼎公司、法定代理人徐瓊芳
    名義向聲請本院核發支付命令，經上訴人異議後視為起訴，
    原審言詞辯論期日均依支付命令聲請狀所載通知晉鼎公司法
    定代理人徐瓊芳，並由徐瓊芳到庭辯論，顯與法不合，難認
    被上訴人已經合法代理，故原審逕列被上訴人法定代理人為
    徐瓊芳而為判決，其訴訟程序即有重大瑕疵，且影響審級利
    益，惟因被上訴人於本院99年11月17日言詞辯論期日到庭承
    認徐瓊芳於原審之訴訟行為，且兩造均同意由本院為裁判，
    本院乃自為判決，合先敘明。
乙、實體方面：
一、被上訴人於原審起訴主張：被上訴人執有上訴人於98年4月
    30日簽發、面額為新台幣（下同）100萬元之支票一紙，詎
    於98年6月5日向付款人為付款之提示而遭退票，屢經追索均
    無效果，為此爰依票據之法律關係提起本訴等語。（被上訴
    人於原審聲明：上訴人應給付被上訴人1,000,000元，及自
    98年6月5日起至清償日止，按週年利率6％計算之利息。原
    審如數判決，上訴人則聲明不服提起上訴。）。併為答辯聲
    明：駁回上訴。
二、上訴人則以下列情詞，資為抗辯，併為上訴聲明：原判決廢
    棄；被上訴人在第一審之訴駁回。
(一)、上訴人簽發系爭票據，原係簽發予訴外人黃文雄，然被上訴
    人竟擅自將受款人變造為晉鼎公司，被上訴人顯以惡意取得
    系爭票據，依票據法第14條規定不得享有票據上之權利。又
    上訴人與被上訴人間並無任何生意或金錢往來，依票據法第
    13條規定，上訴人得執此對抗被上訴人。
(二)、系爭支票之發票日為98年3月15日，被上訴人遲至99年4月15
    日始向發票人即上訴人請求，顯已逾票據法第22條所定之一
    年時效期間。又被上訴人怠於發票日後7日內為付款之提示
    ，亦應對上訴人負賠償之責。
三、被上訴人主張執有上訴人所簽發，發票日為98年4月30日，
    以臺灣中小企業銀行迴龍分行為付款人，票號AS0000000，
    票面金額1,000,000元之支票1紙，詎屆期提示，竟因存款不
    足而遭退票等情，業據其提出與所述相符之系爭支票暨退票
    理由單影本為證（見原審支付命令卷第3頁）。而上訴人除
    承認系爭支票為其所簽發，但辯稱該支票係簽發予訴外人黃
    文雄，上訴人與被上訴人間無任何金錢往來關係，系爭支票
    已罹於時效且被上訴人怠於提示等語。是以，本件爭執之要
    點，厥為系爭支票是否經被上訴人變造？上訴人得否以原因
    關係欠缺而拒絕付款？系爭支票是否已罹於時效？上訴人得
    否以被上訴人怠於提示為由拒絕付款？以下逐項析述之。
(一)、關於被上訴人是否變造系爭支票上受款人之記載？
    按支票未載受款人者，執票人得於無記名支票之空白內，記
    載自己或他人為受款人，變更為記名支票，票據法第144條
    、第25條第2項定有明文。上訴人辯稱系爭支票係上訴人簽
    發予訴外人黃文雄，被上訴人卻將受款人變造為被上訴人，
    遂主張被上訴人係屬惡意或有重大過失取得票據云云。經查
    ，本院於99年10月12日準備期日當庭勘驗系爭支票原本，系
    爭支票之受款人欄位僅有晉鼎營造股份有限公司之記載，並
    無訴外人黃文雄之記載，且無任何塗改之痕跡，此有本院當
    日準備程序筆錄1件在卷可稽（見本院卷第37頁）。因票據
    係文義證券，票據關係僅能依票據上之記載認定，系爭支票
    受款人既未經塗改，自無變造可言，上訴人抗辯系爭票據受
    款人經變造云云，顯不足採。又系爭支票若本即未載受款人
    者，依票據法第144條、第25條第2項之規定，執票人即被上
    訴人自得於無記名支票之空白內，記載自己為受款人，變更
    為記名支票，該行為係執票人行使權利之行為，亦無變造受
    款人可言。上訴人雖又主張系爭支票背面原有訴外人黃文雄
    之背書，然遭他人以橫線刪除，顯係變造云云。惟查，經本
    院勘驗系爭支票背面記載訴外人黃文雄之背書，係空白背書
    ，未記載被背書人，則該背書之塗銷，並不影響背書之連續
    ，依票據法第37條第2項之規定，對於背書之連續視為無記
    載，該塗銷亦不得認為係執票人變造支票之行為，更不得因
    此認為執票人係惡意或有重大過失取得票據，是上訴人抗辯
    系爭支票係經被上訴人變造云云，顯無理由。
(二)、關於上訴人得否以原因關係之抗辯為由拒絕付款？
    按票據債務人不得以自己與發票人或執票人之前手間所存抗
    辯之事由對抗執票人。但執票人取得票據出於惡意者，不在
    此限，票據法第13條定有明文。再按支票乃文義證券及無因
    證券，證券上之權利義務悉依證券上所載文句而決定其效力
    ，從而支票上權利，依支票文義而發生，與其基礎之原因關
    係各自獨立，支票上權利之行使不以其原因關係存在為前提
    ，故其原因關係不存在或無效時，執票人仍得依支票文義行
    使其權利；又票據行為，為不要因行為，執票人不負證明關
    於給付原因之責任，如票據債務人主張執票人取得票據出於
    惡意或詐欺時，則應由債務人負舉證之責，此有最高法院49
    年台上字第334號判例以及64年台上字第1540號判例可資參
    照。揆諸上揭規定，上訴人主張被上訴人係惡意取得票據者
    ，應由上訴人負舉證之責任。然上訴人就被上訴人係惡意執
    票人之主張，並未提出任何證據證明為真實，本院無從認定
    系爭支票債務有何障礙或消滅事由存在。上訴人此一抗辯，
    自無可採。
(三)、關於系爭支票是否已罹於時效？
    按票據上之權利，對匯票承兌人及本票發票人，自到期日起
    算；見票即付之本票，自發票日起算；三年間不行使，因時
    效而消滅。對支票發票人自發票日起算，一年間不行使，因
    時效而消滅。票據法第22條第1項定有明文。經查，被上訴
    人所提出系爭支票上所載之發票日為98年4月30日，此業經
    本院勘驗屬實，並有系爭支票影本1紙附卷可稽，則被上訴
    人於99年4 月16日依支付命令程序請求被告給付系爭支票票
    款，顯尚未逾一年之時效期間，則依前開說明，被上訴人行
    使系爭支票付款請求權既未罹於時效，上訴人執此拒付票款
    ，自無理由。
(四)、關於發票人得否以被上訴人怠於提示系爭支票為由拒絕付款
    ？
    按「支票之執票人，應於左列期限內，為付款之提示：一、
    發票地與付款地在同一省（市）區內者，發票日後七日內。
    二、發票地與付款地不在同一省（市）區內者，發票日後十
    五日內。三、發票地在國外，付款地在國內者，發票日後二
    個月內。」、「執票人不於第一百三十條所定期限內為付款
    之提示，或不於拒絕付款日或其後五日內，請求作成拒絕證
    書者，對於發票人以外之前手，喪失追索權。」票據法第13
    0條、第132條分別定有明文。本件上訴人主張被上訴人怠於
    提示，致使上訴人受損失，應負賠償責任云云。經查本件發
    票地在台北縣，付款地在台北縣之台灣中小企業銀行迴龍分
    行，而發票日98年4月30日，提示日98年6月5日，有支票及
    退票理由單影本各1 件附卷可稽，依前開票據法第130條第1
    款及第132條之規定，被上訴人雖未於98年4月30日後7日內
    為付款之提示，然依前開規定，僅對發票人以外之前手喪失
    追索權，其對發票人即上訴人仍得行使追索權及付款請求權
    ，上訴人自不得執此拒付票款。又執票人怠於提示，致使發
    票人受損失時，應負賠償之責，票據法第134條但書前段固
    定有明文。然上訴人就被上訴人有怠於提示致其受有損害之
    事實，並未舉出任何證據以實其說，則上訴人此部分之抗辯
    亦難採信係真實。
六、末按發票人應照支票文義擔保支票之支付；執票人向支票債
    務人行使追索權時，得請求自為付款提示日起之利息，如無
    約定利率者，依年利6 厘計算，票據法第126 條、第133 條
    分別定有明文。承前所述，上訴人既未能證明被上訴人有變
    造或惡意取得系爭票據之情事，則參諸前揭說明及首揭規定
    意旨，上訴人即需按支票文義擔保支票之支付，而負有給付
    票款之義務。從而，被上訴人本於票據之法律關係，請求上
    訴人給付票款1,000,000元，及自98年6月5日即提示日起至
    清償日止，按週年利息6％計算之利息，為有理由，應予准
    許。又就民事訴訟法第427條第1項至第4項訴訟適用簡易程
    序所為被告敗訴之判決，應依職權宣告假執行；以及法院得
    依聲請或依職權，宣告被告得預供擔保，或將請求標物提存
    而免為假執行；民事訴訟法第389條第1項第3款、第392 條
    第2項分別定有明文。是則原審判命上訴人如數給付，並依
    職權宣告假執行及上訴人得供擔保免為假執行，於法並無不
    合。上訴意旨仍指摘原判決不當，求予廢棄改判云云，為無
    理由，應予駁回其上訴。
七、據上論結，本件上訴為無理由，依民事訴訟法第436 條之1
    第3 項、第449 條第1 項、第78條，判決如主文。
中    華    民    國    99    年    11    月    30    日
                  民事第三庭    審判長法  官  陳財旺
                                      法  官  劉以全
                                      法  官  邱育佩
以上正本證明與原本無異
不得上訴
中    華    民    國    99    年    11    月    30    日
                                      書記官  彭麗紅

司法院資訊處製作；財團法人民間司法改革基金會備份。
